【裁判字號】    90,上訴,802
【裁判日期】    900726
【裁判案由】    妨害自由
【裁判全文】
臺灣高等法院高雄分院刑事判決                      九十年度上訴字第八二號
    上  訴  人  台灣屏東地方法院檢察署檢察官
    被      告  庚○○
    被      告  丁○○
    被      告  辛○○
    被      告  己○○
    被      告  戊○○
    共      同
    選任辯護人  陳旻沂
右上訴人因被告等妨害自由等案件，不服臺灣屏東地方法院八十九年度訴字第二一號
中華民國九十年三月三十日第一審判決（起訴案號：臺灣屏東地方法院檢察署八十八
年度偵字第七三九一號、八０九六號；併辦案號：臺灣桃園地方法院檢察署八十九年
度偵字第七０三二號），提起上訴，本院判決如左：
      主  文
上訴駁回。
      理  由
一、公訴意旨略以：被告庚○○（原名李國禎）與丁○○為兄妹關係，緣丁○○於民
    國（下同）八十六年三月間因乙○○（原名呂信東）積欠其債務未還，適於八十
    八年十月十四日上午某時，見乙○○在台灣屏東地方法院對面某冰果室裡面坐，
    詎丁○○竟與庚○○、辛○○、己○○、戊○○四人基於共同犯意之聯絡，於同
    日下午七時十五分許，強押乙○○返回屏東縣鹽埔鄉○○村○○路三三巷三三號
    住處，找乙○○之父甲○○還款，並由庚○○提起放在身旁之黑色手提包並作勢
    伸手進入取物狀，復以脅迫語氣揚言：「你兒子欠我錢，你要替他還，要不然要
    打死乙○○，錢不拿也高興」等語，致甲○○、乙○○心生畏懼，而由乙○○開
    立面額分別為新台幣（下同）三萬元、二萬元之本票各二張及四十一張，並由戊○○強拉甲○○之手在該本票上捺印，庚○○並拿出已書寫好的切結書乙張命甲○○、乙○○父子在該切結書上簽名捺手印後交予庚○○，致妨害甲○○、乙○○不交付財物之權利，嗣於八十八年十一月二十一日下午九時四十分許，在上址
    欲收錢時為警據報後查獲，並扣得本票四十三張、切結書一份，經乙○○、甲○○訴請偵辦，因認被告等共同涉犯刑法第三百零二條第一項以其他非法方法剝奪
    人之行動自由罪嫌云云。
二、按犯罪事實應依證據認定之，無證據不得推定其犯罪事實，刑事訴訟法第一百五
    十四條定有明文。所謂犯罪事實之證據，係指足以認定被告確有犯罪行為之積極
    證據而言，該項證據且須適合被告犯罪事實之認定，始得採為斷罪資料（最高法
    院二十九年上字第三一０五號、五十三年台上字第二七五０判例參照）。又按認
    定犯罪事實所憑之證據，雖不以直接證據為限，間接證據亦包括在內；然而無論
    直接或間接證據，其為訴訟上之證明，須於通常一般之人均不致有所懷疑，而得
    確信其為真實之程度者，始得據為有罪之認定，倘其證明尚未達到此一程度，而
    有合理之懷疑存在時，事實審法院復已就其心證上理由予以闡述，敘明其如何無
    從為有罪之確信，因而為無罪之判決，尚不得任意指為違法（七十六年台上字四
    九八六號判例酌參）。
三、公訴意旨認被告等涉犯刑法第三百零二條第一項之以私行拘禁或以其他非法方法
    ，剝奪人之行動自由罪嫌，無非以（一）右揭妨害自由之事實，業據被害人甲○○、乙○○指述甚詳，並經隔離訊問互核指述情節相符，且與在場目擊證人丙○○○證述相符，有切結書一紙暨本票四十三張在卷可證。（二）又參被告丁○○
    於警訊時及偵訊中供稱：是乙○○欠伊的錢，他欠伊六十萬元，當時有寫借據及
    本票等語，及切結書債務人是寫告訴人甲○○，則告訴人甲○○既未欠被告丁○○的錢，其何以願在切結書自承對被告丁○○等人負有九十萬元債務，並願在切
    結書及在本票上簽名捺手印？（三）被害人乙○○既有開立借據、本票給被告丁○○了，何以嗣願再簽立四十三張本票及切結書給被告等人為其論據。訊據被告
    丁○○、辛○○、己○○、戊○○等均堅決否認上開以非法方法剝奪告訴人行動
    自由罪；被告丁○○辯稱：因為告訴人乙○○先前欠我八十五萬元借款不還，我
    向台灣屏東地方法院檢察署對乙○○提出詐欺告訴，八十八年十月十四日上午，
    我們在台灣屏東地方法院檢察署開庭，檢察官要我們和解，才會到對面冰果室談
    ，乙○○說要找他父親甲○○出來還錢，我們五人才會跟他去找甲○○，由己○○與乙○○乘坐計程車，其餘我們四人共乘一部車前往，到公司去沒找到甲○○
    ，才由乙○○帶去工廠找他母親，找到之後，就由乙○○騎機車載他母親回家，
    我們共乘小客車跟著去，他母親叫我們進去客廳坐，然後打電話給他父親，並向
    我們說他父親晚上七點左右才會回家，我們五人便在下午一時多到三地門去泡茶
    ，下午約七點多我們才又去他家，這時乙○○及他的父母親都在家，我哥哥庚○○問乙○○錢要如何還，他父親聽到乙○○欠錢很生氣，打了乙○○一個耳光後
    ，說要替他擔保，所以由乙○○開本票四十三張，由他父親按指印，乙○○並且
    當場拿出一萬元現金給我，說剩下的錢要匯給我，結果都沒有，隔了約一個月，
    他父親打電話給我，叫我上午十點多到他家談，當我們到後就被警察抓了，我們
    根本沒有剝奪告訴人的行動自由或脅迫他們父子開立本票及切結書等語；被告辛○○辯稱：我是在丁○○到台灣屏東地方法院檢察署開庭後，一起去告訴人家的
    ，並沒有任何妨害自由的行為；被告戊○○辯稱：我是幫忙開車去的，我在他們
    到告訴人家後，就待在車上睡覺，並沒有進去告訴人的家，更無對告訴人妨害自
    由等語；被告己○○辨稱：當天並無人對告訴人妨害自由或強迫簽發本票等語。
    經查：
（一）、告訴人乙○○於八十八年十一月四日警訊中陳述稱：「：：他們事前離開約
        十九時許又回到我家：：：」（警訊卷第九頁背面）；復於原審中陳稱：「
        他們到了我家快十二點了，沒吃飯，快下午二點時，他們有離開一陣子，有
        說晚上等我爸爸下班會回來，到了下午七時又回來。」（見原審卷第八十六
        頁）等語。所述被告等於八十八年十月十四日至其家之次數及時間核與丙○○○於原審中所證述：「：：：其他人在外面等，中午十一點多等到下午一
        點多離去，說晚上還要來」（見原審卷第三十三頁正背、面）等情相符。而
        由上揭乙○○、丙○○○所述，可知被告等雖於當日上午十一時多隨乙○○
        、丙○○○返回呂家，但於當日中午一點多即離去，因須待甲○○下班後回
        家處理，所以至下午約七點再返回呂宅無誤；此與被告丁○○所供八十八年
        十月十四日係分別於中午約十二時許及下午約七點先後兩次至告訴人家商談
        還錢之事，而於當天下午七點多告訴人之父親甲○○才有在家等情亦相符合
        。由上可證證人丙○○○另於八十八年十一月三日警訊中陳稱：「我兒子乙○○於八十八年十月十四日上午十一時三十分帶著五名陌生人到我工作地方
        叫我，要我與他們一起回家，約十二時左右回到我家中，一直在我家中待到
        夜間的十九時十五分」等語（警訊卷第五頁背面、第六頁），顯與事實不符
        ；又其於本院九十年七月三日調查時證稱：大約中午十一點多，乙○○坐他
        們的車來，跟一個人進來找我，其餘的人在工廠門口等，我兒子騎機車載我
        回家，：：他們進來後很凶，說如果沒有錢，要打死乙○○：：等語，然衡
        情被告等在當天既先後二次到告訴人住處，設若如起訴書所載被告等有強押
        乙○○返回屏東縣鹽埔鄉○○村○○路三三巷三三號住處，找乙○○之父甲○○還款，以及被告等進入其家後很凶，並恐嚇說如果沒有錢，要打死乙○○云云，則在被告第一次約下午一點多離去後，告訴人乙○○及其母親為何
        不報警處理？殊與常理有違。何況據被告丁○○於本院九十年七月十九日審
        理時供稱渠等於約十二時隨乙○○及丙○○○進入家內後，乙○○還有打電
        話給他哥哥呂涵格等語；經訊之呂涵格陳稱伊使用之電話號碼為「0000
        000」、「0000000000」號。而原審函查中華電信桃園營業處
        查詢電話通話紀錄，經函覆單所附通話電腦紀錄表記載告訴人家之「000
        0000號」電話機，確有於八十八年十月十四日上午十一時五十八分三十
        六秒時刻，發話與呂涵格所使用之「0000000000」號行動電話通
        話，此有上開紀錄表附卷可稽（原審卷第六十、六十一頁），堪認被告丁○○上述供述為真實，準此，則當時告訴人乙○○茍如受到威脅恐嚇，又何以
        未於電話中將此情告訴呂涵格？尤見告訴人及其母指稱被告等進入其家後很
        凶，並恐嚇說如果沒有錢，要打死乙○○云云，並不足採信。
（二）、告訴人乙○○於原審中陳稱：「地檢偵查庭開完，我走到地檢署門口，他們
        就圍住我，帶我到對面冰果室談，問我怎麼處理這債務問題？他們說我家可
        以誰做主，我說我爸爸。」、「檢察官叫我們和解，是他們圍住我去冰果室
        的，地檢門口他們說要打死我，也說沒有拿到錢也沒關係」、「我不要走，
        但他們叫我去我家處理，己○○跟我坐同一部計程車回去，先到我媽媽工廠
        ，己○○與我一起進工廠找我媽媽，後我騎我媽媽摩托車載我媽媽一起回家
        ，他們的車跟後面來」等語；此固足證被告丁○○所辯確有對乙○○提出詐
        欺告訴，及當天開庭時檢察官有叫（詐欺案）被告乙○○與丁○○就所欠之
        款項和解等情無訛；惟至告訴人乙○○所指稱「在臺灣屏東地方法院檢察署
        門口即被圍住，帶往對面冰果室談清償債務問題」及「出冰果室，他們要強
        迫我坐他們的車，我不願意，然後我坐計程車，他們其中一人己○○陪同我
        乘計程車．．．」等語部分，則衡情如被告等有恐嚇或強制乙○○之行為，
        在檢察署門口，上班時間均有法警站崗，乙○○如受恐嚇或強制而心生畏懼
        ，則可立即呼救，當場警衛即可處理，惟乙○○並未為此，而隨被告等前往
        檢察署對面冰果室商談還債事宜。顯見乙○○所稱在檢察署門口被恐嚇或強
        制一情不實。且當時乙○○之行動自由應未受剝奪，否則何能由其選擇坐計
        程車。再對照丙○○○於原審中所證：「跟著他們走，沒有押著乙○○」等
        語（原審卷第三十三頁背面），更足證公訴意旨認被告等係強押乙○○返回
        屏東縣鹽埔鄉○○村○○路三三巷三三號住處，容有誤解。
（三）、告訴人甲○○於八十八年十一月三日警訊筆錄中指稱：「：：：然後他們四
        人（指庚○○、丁○○、辛○○及己○○）即起身與另一名陌生男子一起出
        門，該男子中等身材，因我剛回家時很害怕，所以未注意到他站在門旁，他
        們五人出門後即分駕二部白色轎車離開」，而乙○○於八十八年十一月四日
        之警訊筆錄則稱：「己○○及戊○○兩人進入我家中都沒說半句話，像很兇
        」等語。其二人於警訊時不僅未指訴戊○○有強拉甲○○蓋手印之犯行，且
        指戊○○係「站在門旁」、「都沒說半句話」；惟告訴人甲○○於原審中竟
        改口指稱：「（何人叫你蓋手印在本票？）戊○○，第一次叫我蓋後，其餘
        就叫我自己蓋」（見原審卷第二十頁背面），於本院九十年七月十九日訊問
        時則稱：由戊○○寫本票，強拉我的手去蓋手印，簽名我自己簽，切結書上
        也強拉我去蓋手印；當場有我、乙○○及丙○○○在場等語；而乙○○於本
        院九十年六月二十二日調查訊問時則陳稱：本票上的住址、金額是我寫的，
        名字是我父親簽的，我父親在另外一張桌子蓋手印，戊○○是否強拉他蓋手
        印我不知道等語；綜上所述，甲○○於原審改稱是戊○○強拉其手蓋手印，
        非但與其警訊中之供述前後不一，且核與乙○○之歷次指述均不相符，已難
        信其審理中之指述為真實；更何況依其所述，當時乙○○既然在場為何會不
        知道戊○○有無強拉其手蓋手印之理；參之告訴人於警訊中坦認積欠被告丁○○八十五萬元等情（警訊卷第八頁背面）；茍非經雙方同意簽發本票擔保
        分期還款，豈有大費周章書寫四十三張本票之理？又告訴人及丙○○○均指
        稱認識被告丁○○，則茍如被告等係以強暴或脅迫方式強逼告訴人等簽發本
        票，則如此嚴重損害自由及財產之事件，何以被告等在場或離去之後，告訴
        人均未即時報警處理？在在足證告訴人甲○○之指述，實有重大瑕疵，不足
        為信。
（四）、至於甲○○於警訊中陳稱：「庚○○又要求我兒子乙○○當場寫下切結書，
        承認欠錢的事實，但切結書中並未寫清債權人之名字．．．因為我不知如何
        開立本票，故由另二人（辛○○及己○○）強迫我兒子乙○○填寫．．．」
        等語。及前所引述乙○○於警訊中指稱：「他哥哥（指庚○○）說：『不願
        接受，要我家人做擔保，不然就我人跟他們走』，出冰果室，他們要強迫我
        坐他們的車子，我不願意，然後我坐計程車，他們其中一人己○○陪同我乘
        計程車．．．」等語；再核與乙○○於原審審理中所稱：「地檢偵查庭開完
        ，他們就圍住我，帶我到對面冰果室談，問我怎麼辦處理這債務問題？他們
        說我家可以誰做主，我說我爸爸。」等語，及參酌乙○○確有積欠丁○○金
        錢債務等情對照觀之，堪認被告等應係希望乙○○之債務能有其家人擔保較
        有清償之可能，而後要求乙○○帶往找尋其父甲○○，因未找著，乃前往其
        母丙○○○之工廠，後回呂宅，再離去，並言明待甲○○下班時即晚間將再
        來處理，而後又於下午七點許到呂宅商談債務處理情形。俟甲○○返家後，
        與被告等協商乙○○債務之清償事宜，並達成簽發本票分期清償之協議，較
        合常情。因如未經一翻折衝協商，似無可能達成由乙○○開立四十三張本票
        （二張三萬元，四十一張二萬元，付款日從八十八年十月三十一日起至九十
        三年三月十五日止），由甲○○署名及捺押，並簽切結書以表願承擔其子乙○○之債務，且當場清償一萬元，嗣後乙○○又匯一萬元之理，是以顯見彼
        等雙方係經相當之協商，始有如此長時間之分期清償方式，此乃一般正常之
        協商解決債務清償結果。否則，如被告等當時有甲○○等所述之恐嚇、脅迫
        ，則以其強勢之地位，何必願退讓同意分四年多之時間來清償該債務？再參
        以告訴人甲○○於警訊中謂被告庚○○於（八十八年）十月十五日起即每日
        打好幾次電話向我稱：「你欠我的錢要快還，否則我要將本票向法院提出告
        訴。」等語，更可見當時被告等所採行者，亦循正當方式追討該債務，並未
        以恐嚇言語為脅迫。
（五）、綜上所述，足見被告丁○○、辛○○、己○○、戊○○等所辯並未對告訴人
        甲○○及乙○○為任何剝奪行動自由行為等情，應非虛構，尚堪採信，此外
        ，復查無其他積極證據足證被告等有涉妨害自由之犯行，其犯罪即屬不能證
        明。
四、原審因認被告庚○○、丁○○、辛○○、己○○、戊○○等之犯罪均屬不能證明
，而諭知無罪之判決，並無不合；檢察官上訴意旨循告訴人之聲請仍執陳詞，指
    摘原判決不當，請求撤銷改判為無理由，應予駁回。
五、被告庚○○經合法傳喚，無正當理由不到庭，不待其陳述逕行判決。
六、併辦意旨略以：被告丁○○與陳正和原有債務關係，丁○○於八十八年七月五日
    二十時許，與被告庚○○（即李國禎）、辛○○、己○○、戊○○等人，基於犯
    意聯絡，在桃園市○○街○段十七號地下室，強迫陳正和簽發面額各為二十萬元
    、二十五萬元之本票兩張；復於八十八年九月十六日，在同處所以陳正和未支付
    票款為由，強押陳正和至台北市○○○路旁，命唐有成簽發十五萬元本票一張供
    作擔保，嗣於同年十月九日二十二時許，丁○○再度夥同與被告庚○○（及李國
    禎）、辛○○、己○○、戊○○等人至該處，由李國禎毆打陳正和，再逼迫其簽
    發十五萬元本票一張，並控制陳正和之行動自由，直至隔日下午押陳正和至桃園
    市殯儀館後山，恐嚇陳正和如不還錢將要推落山谷，復押至桃園市○○路二０二
    號，由李國禎、丁○○、己○○、戊○○共同毆打陳正和成傷，再通知唐有成到
    場簽下切結書始將陳正和放行，經陳正和訴請偵辦；認被告等共同涉犯刑法第二
    百七十七條第一項傷害罪、第三百零二條第一項剝奪人行動自由罪、第三百零五
    條恐嚇安全罪、第三百零四條第一項強制罪嫌云云（臺灣桃園地方法院檢察署八
    十九年度偵字第七０三二號）。按法院不得就未經起訴之犯罪審判，刑事訴訟法
    第二百六十八條定有明文，查本案被告丁○○、庚○○、辛○○、己○○、戊○○等均因犯罪不能證明，而應為無罪之判決，已如前述；則併辦意旨所述與本案
    即無裁判上一罪關係，揆之上開法律規定，本院自無從審究，此部份應退還檢察
    官辦理，附予敘明。
據上論結，應依刑事訴訟法第三百六十八條、第三百七十一條，判決如主文。
本案經檢察官林應華到庭執行職務。
中    華    民    國      九十      年      七      月      二十六      日
                              臺灣高等法院高雄分院刑事第一庭
                                  審判長法官  李春昌
                                        法官  邱永貴
                                        法官  周賢銳
右正本證明與原本無異。
如不服本判決，應於判決送達後十日內向本院提出上訴狀，其未述理由者並應於提
出上訴狀後十日內向本院補提理由書（應附繕本)。
                                      書記官  林明威
中    華    民    國      九十      年      七      月      三  十      日
                                                               Ａ


司法院資訊處製作；財團法人民間司法改革基金會備份。
